臺灣高等法院刑事判決　　　　　　　　　　　　　　　九十一年度上訴字第九四號
　　上　訴　人
　　即　被　告　乙○○
　　選任辯護人　賴振宗
右上訴人，因違反公司法案件，不服臺灣板橋地方法院，九十年度訴字第一八二一號
，中華民國九十年十二月四日第一審判決（起訴案號：臺灣板橋地方法院檢察署九十
年偵字第七九二五號）提起上訴，本院判決如左：
      主    文
原判決撤銷。
乙○○公司負責人，公司應收之股款，股東並未實際繳納，而以申請文件表明收足，
處拘役伍拾玖日，如易科罰金以佰元折算壹日。
      事    實
一、乙○○係設於桃園縣龜山鄉○○路一０八號之「友立交通有限公司」（以下簡稱
    友立公司）負責人，於民國八十八年一月間，因當時景氣較佳，貨運運輸需求旺
    盛，伊原先在臺北縣中和市○○路○段四四九巷二十一號所成立之「友聖交通有
    限公司」、「友大交通有限公司」（以下簡稱：友聖公司、友大公司）已不敷需
    求，乃思於桃園地區再設立友立公司，以為應付，明知公司應收之股款，股東應
    實際繳納，不得以申請文件表明收足，以確保股本之充實，仍於八十八年一月間
    ，辦理友立公司設立登記時，經由丙○○居間介紹，於該月下旬某日，以每日新
    台幣（下同）一萬二千五百元之利息，向甲○○調借二千五百萬元之現款後，於
    同月二十二日存入友立公司籌備處於中國農民銀行新莊分行所開設之活期存款帳
    戶：00000000000帳號內，以取得設立公司時所須備置以供主管機關
    審核之資金證明，俾得以辦理設立登記，並作成不實之友立公司股東繳納股款明
    細表，再檢同上開帳戶存摺及不實之股東繳納股款明細表等申請文件表明收足，
    於翌（二十三）日委請不知情之會計師劉玉芝查核後，持以向（前）臺灣省政府
    建設廳申請辦理公司設立登記，而於同年二月二日經核准設立登記。惟乙○○未
    俟核准，即於同年一月二十五日，將存入前揭帳戶內之現款二千五百萬元中之二
    千二百萬元提領返還，分二次轉存至甲○○指定之「俊明交通有限公司籌備處、
    周麗雲」帳戶，及於同月二十六日提領前開帳戶中之二百九十九萬九千元返還，
    轉存入甲○○指定之其他籌備公司之帳戶。嗣因財政部辦理金融業務檢查時，發
    現可疑，與經濟部連繫後，查悉上情。
二、案經經濟部函送臺灣桃園地方法院檢察署檢察官呈請臺灣高等法院檢察署令轉臺
    灣板橋地方法院檢察署檢察官偵查起訴。
      理    由
一、右揭事實，業據上訴人即被告乙○○坦承不諱，核與證人即友立公司之股東巫玉
    如、詹錦連、許建上、張瑞芳於臺灣桃園地方法院檢察署訊問時證稱：彼等均有
    出資，但不足額等語，及證人丙○○於偵查中證稱：因被告告以設立公司資金不
    足，託伊幫忙找朋友借錢，伊乃介紹被告向甲○○借款等語，證人甲○○於偵查
    中證稱：被告借錢當時係表示要設立公司等語，均相符合，並有友立公司設立登
    記事項卡、公司設立登記資本額查核報告書、友立公司股東繳納股款明細表、友
    立公司籌備處於中國農民銀行新莊分行設立之00000000000號活期存
    款帳戶存摺內頁，前開帳戶於八十八年一月二十二日至同年月二十六日止之存款
    對帳單、中國農民銀行新莊分行之存摺存款存入憑條、存摺存款取款憑條、匯款
    申請書代收入傳票等影本附卷可稽，是被告之自白與事實相符。從而，本件事證
    明確，被告犯行，堪以認定。
二、至辯護意旨略謂：被告本件被訴違反公司法之事，與其前於八十五年五月間、八
    十六年八月間先後設立友聖公司、友大公司時，亦以同樣方法違反公司法之事，
    具有連續犯同一事件之關係，而前開二次行為先經判處罪刑，尚未確定，是本件
    應為不受理判決之諭知云云。經查，本件被告於八十五年五月間、八十六年八月
    間先後設立友聖公司、友大公司時，雖係亦以同樣方法透過丙○○向甲○○調借
    現金，虛報公司應收之股款，股東已實際繳納之方式，二次違反公司法之犯行，
    惟被告本次違反公司法之時間係在八十八年一月間，二者相距一年五個月以上，
    實難認前後犯行之犯罪時間緊接，再參以被告供稱：伊係因當時之景氣較佳，貨
    運業旺盛，桃園地區有此貨運需求，才會在桃園地區成立友立公司等語，益見被
    告本件在桃園地區成立友立公司以供當地貨運需求，係另行起意為之，併予指明
    。
三、核被告所為，應成立修正前公司法第九條第三項之公司應收股款，股東並未實際
    繳納，而以申請文件表明收足罪（被告八十八年一月間之行為後，公司法第九條
    第三項之規定業經總統於九十年十一月十二日公布修正為同條第一項，並提高其
    法定刑罰金部分為新臺幣五十萬元以上二百五十萬元以下，已自同月十四日起生
    效、施行，比較新、舊法之結果，以行為時之舊法有利於被告，自應依法適用該
    修正前之舊規定）。被告係單純經由丙○○介紹向甲○○借款，而後自行透過不
    知情之會計師劉玉芝申辦公司登記之一切事宜，已經被告及丙○○、甲○○供明
    ，自應認有關上開犯罪構成要件之行為係被告單獨所犯，且因係利用不知情之劉
    玉芝作為，為間接正犯。至於甲○○、丙○○雖知情，既未參與犯罪構成要件之
    行為，只能認參與構成要件以外之行為，而成立幫助犯，就此部分，檢察官在本
    院審判期日當庭請求變更該起訴法條，並經記明筆錄在卷，允宜敘明。
四、原審予以論罪科刑，固非無見，但原判決認被告應與丙○○、甲○○共負責任，
    成立共同正犯，尚嫌未洽。被告上訴意旨指摘原判決未就理由欄第二項之事予以
    斟酌判決不受理，係屬不當，雖無理由，但原判決既有未洽，應由本院予以撤銷
    改判。爰審酌被告因貪圖一時便利，竟以不實資本證明文件申請設立公司，非但
    違背公司法維護公司財務健全之立法本旨，亦增加交易相對人之潛在交易風險，
    及被告犯罪後態度暨目前仍盡心經營公司，尚無發生實害等一切情狀，量處如主
    文所示之刑；又被告行為後原刑法第四十一條之規定：「犯最重本刑為三年以下
    有期徒刑之刑之罪，而受六月以下有期徒刑或拘役之宣告，因身體、教育、職業
    或家庭之關係或其他正當事由，執行顯有困難者，得以一元以上三元以下折算一
    日，易科罰金。」已於九十年一月十日經總統公布修正為同條第一項，規定：「
    犯最重本刑為五年以下有期徒刑之刑之罪，而受六月以下有期徒刑或拘役之宣告
    ，因身體、教育、職業或家庭之關係或其他正當事由，執行顯有困難者，得以一
    元以上三元以下折算一日，易科罰金。但確因不執行所宣告之刑，難收矯正之效
    ，或難以維持法秩序者，不在此限。」並於同月十二日起生效、施行，就新舊法
    比較結果，以修正後之新法對被告較為有利，爰依裁判時之新法，諭知易科罰金
    之折算標準。
據上論斷，應依刑事訴訟法第三百六十九條第一項前段、第三百六十四條、第二百九
十九條第一項前段，修正前公司法第九條第三項，刑法第二條第一項前段、但書、第
十一條前段、第四十一條第一項，罰金罰鍰提高標準條例第二條，判決如主文。
本案經檢察官陳明光到庭執行職務。
中      華      民      國    九十一    年      四  月    二十四    日
                                臺灣高等法院刑事第十四庭
                                    審判長法  官  陳  祐  輔
                                          法  官  陳  國  文
                                          法  官  洪  昌  宏
右正本證明與原本無異。
如不服本判決應於收受送達後十日內向本院提出上訴書狀，其未敘述上訴之理由者並
得於提起上訴後十日內向本院補提理由書（均須按他造當事人之人數附繕本）。
                                          書記官  廖  月  女
中      華      民      國    九十一    年      四      月    二十六    日
附錄：本案論罪科刑法條全文
（修正前）公司法第九條
公司設立登記後，如發現其設立登記或其他登記事項，有違法情事時，公司負責人各
處一年以下有期徒刑、拘役或科或併科六萬元以下罰金。
公司負責人對於前項登記事項，為虛偽之記載者，依刑法或特別刑法有關規定處罰。
公司應收之股款，股東並未實際繳納，而以申請文件表明收足，或股東雖已繳納而登
記後將股款發還股東，或任由股東收回者，公司負責人各處五年以下有期徒刑、拘役
或科或併科六萬元以下罰金。
前三項裁判確定後，由法院檢察處通知中央主管機關撤銷其登記。
